【裁判字號】    94,訴,1803
【裁判日期】    950629
【裁判案由】    水利法
【裁判全文】
臺北高等行政法院判決
                                     94年度訴字第01803號
                              .
原      告  甲○○
被      告  經濟部
代  表  人  乙○○部長）住同.
訴訟代理人  戊○○
            丁○○
            丙○○
上列當事人間因水利法事件，原告不服行政院中華民國94年4月
20日院臺訴字第0940083601號訴願決定，提起行政訴訟。本院判
決如下：
    主  文
原告之訴駁回。
訴訟費用由原告負擔。
    事  實
一、事實概要：
    被告機關以原告未經許可駕駛砂石車於苗栗縣公館鄉○○○
    段 713地號後龍溪河川區域內採取土石，違反水利法第78條
    之1第3款規定，依同法第93條之 5規定，以民國（下同）93
    年11月8日經授水字第09320228873號處分書沒入原告使用之
    Hino 21T米白色大卡車（無車號） 1部。原告不服，提起訴
    願遭決定駁回，遂提起本件行政訴訟。
二、兩造聲明：
    (一)原告聲明求為判決：1.訴願決定、原處分均撤銷。
                        2.訴訟費用由被告負擔。
    (二)被告聲明求為判決：1.駁回原告之訴。
                        2.訴訟費用由原告負擔。
三、兩造之爭點：被告機關以原告違反水利法第78條之1第3款，
    依同法第93條之5規定，沒入系爭大卡車1部，是否適法？
    (一)原告主張之理由：
      1.查原告因受僱於盧聰業即高上企業社代表人，所交付之
        交通部公路總局東西向快速公路中區工程處第二工務段
        93年4月13日快中二字第 0930001069號之旨意工作，將
        位於河川行水區內之土石均按規定攤平，及剩餘土石方
        便道因汛期前按老闆盧聰業之指示清除便道（證 1）。
        並運至經許可堆置之廢棄嘉承攪拌堆置場內堆置，以利
        工程之回填，為兩造所不爭之事實。
      2.系爭廢棄嘉承攪拌堆置場內之土石數量未有 540立方公
        尺，高上企業社亦從未運回填土，茲因該土石數量不多
        僅供回填之用，故已遭雨水沖平，請求准予現場履勘，
        以明事實真相。被告以約 540立方公尺數量處分，純屬
        臆測，否則焉有稍微雨水即沖平之理，顯見原告主張應
        為可採。
      3.被告依違反水利法第78條之1第3款規定，爰依同法第92
        條之2第7款規定，以93年8月5日經授水字第0932022871
        0號處分書，處原告100萬元罰鍰，並沒入所使用之機具
        HINO-2lT米白色大卡車。上開處分業經被告撤銷老闆盧
        聰業等人，包括原告罰鍰 100萬元之處分，顯見原告未
        有違反水利法之情事，否則被告焉有因故撤銷 100萬元
        罰鍰之理。本件被告既經撤銷罰鍰，足見原告主張未違
        反水利法，應為可採。再原告所涉刑事責任，亦據臺灣
        苗栗地方法院檢察署檢察官偵查結果為不起訴處分，自
        不應再處罰原告。
      4.原告提出盧聰業交付之交通部公路總局東西向快速公路
        中區工程處第二工務段93年4月13日快中二字第0930001
        069 號函施工，足以證明原告應無過失，依司法院大法
        官會議第 275號解釋可免受罰。該機具大卡車亦非原告
        所有僅向他人租用，再依被告水利署沒入設施或機具作
        業要點第 6條規定，原告無故意或重大過失，得廢止其
        扣留或沒入機具處分發還原告（證2）。
      5.請求調查事項：請准至廢棄之嘉承攪拌場履勘堆置之數
        量，原告願繳納履勘費，以明事實。
      6.基於以上事實，由被告撤銷 100萬元罰鍰，足可證明原
        告未有故意或重大過失之行為，否則被告焉有願意逕行
        撤銷罰鍰。原告既經不必受罰鍰處分，被告沒入原告向
        他人承租之卡車機具，顯有認事用法不當之疏失。請判
        決如訴之聲明。
    (二)被告主張之理由：
      1.按水利法第78條之1第3款規定，河川區域內採取或堆置
        土石應經許可始得為之，其有違反者，應依同法第92條
        之2第7款規定，處新台幣100萬元以上500萬元以下罰鍰
        ；及依同法第93條之5規定，違反第78條之1情形者，主
        管機關得沒入行為人使用之設施或機具，並得公告拍賣
        之。
      2.緣盧聰業雇用彭宏成駕駛挖土機於苗栗縣後龍溪汶水段
        河川區域內（亦在行水區內）未經許可採取土石，裝載
        至林快茂、鍾昶永及原告駕駛之砂石車上，運至河川區
        域外嘉承攪拌堆置場內堆置，為苗栗縣警察局大湖分局
        員警於93年 6月22日查獲，並通知被告水利署第二河川
        局巡防人員前往現場會勘，因其行為已違反水利法第78
        條之1第3款規定，被告爰依同法第92條之2第7款及第93
        條之5規定，以93年8月5日經授水字第09320228710號處
        分書，處以罰鍰 100萬元整並沒入使用之設施及機具（
        附卷第 1至11頁處分書、警方偵訊筆錄、刑事案件報告
        書、取締紀錄、位置圖及照片），因上開沒入處分尚包
        含彭成宏等人使用之機具，被告業以93 年11月8日經授
        水字第09320228873號處分書，沒入其使用之Hino 21噸
        米白色大卡車 1部（以下簡稱系爭大卡車），並附記被
        告93年8月5日經授水字第 09320228710號處分書處文主
        文第 3項沒入處分撤銷（附卷第12頁），原告不服上開
        二處分乃分別提起訴願。案經行政院以94 年2月15日院
        臺訴字第0940080176號訴願決定，關於罰鍰部分訴願駁
        回及其餘部分（即沒入處分部分），訴願不受理（附卷
        第13至15頁）及以94年 4月20日院臺訴字第0940083601
        號訴願決定駁回（即93年11月 8日沒入處分部分）（附
        卷第16至18頁），原告不服再提本行政訴訟。
      3.查原告受雇於盧聰業駕駛砂石車載運彭宏成駕駛挖土機
        自苗栗縣後龍溪汶水段河川區域內（亦在行水區內）未
        經許可採取之土石，並運至河川區域外嘉承攪拌堆置場
        內堆置，為苗栗縣警察局大湖分局員警查獲，並經原告
        於警方偵訊筆錄簽名捺印在案，採取數量約 540立方公
        尺（長度、寬度及深度各為30公尺、6公尺及3公尺），
        有被告水利署第二河川局93年 6月22日取締紀錄及大湖
        分局同日偵訊筆錄及刑事案件報告書可稽（附卷第2至6
        頁）。
      4.查原告未經許可採取之土石，經被告水利署第二河川局
        現場比對結果，均為河川區域內之土石，且查該系爭便
        道係施工單位利用原有河川疏濬所施設之現存運輸路線
        ，故原告採取之土石並非來自系爭工程之剩餘土石方，
        有現場照片及「92年後龍溪河排～汶水段河川公地施設
        運輸便道計畫書」可稽（附卷第 8至10頁及第20至23頁
        ），且本案經被告水利署第二河川局向交通部公路總局
        東西向快速公路中區工程處第二工務段人員查詢結果，
        該工務段並未同意原告於系爭地點採取土石，有被告水
        利署第二河川局93年6月22日取締紀錄（附卷第6頁）可
        稽，故原告違反水利法第78條之1第3款規定，已甚為明
        確。
      5.本案原告未經查明上開行為是否經許可，即依盧聰業指
        示採取土石交由砂石車載運至河川區域外堆置，顯有故
        意或重大過失，依司法院大法官會議第 275號解釋：「
        …應受行政罰之行為，僅須違反禁止規定或作為義務，
        而不以發生損害或危險為其要件，推定為有過失。於行
        為人不能舉證證明自己無過失時，即應受處罰。…」即
        應受罰，不以其係受雇他人而可免責，原告所述顯為推
        託狡辯之詞不足採信。
      6.有關原告指稱系爭大貨車非其所有，按行為人違反水利
        法第78條之1規定，依同法第93條之5規定，主管機關得
        沒入行為人使用之設施或機具，並無使用之機具係他人
        所有即不得沒入之規定，本案原告未能提出系爭大貨車
        係何人所有，被告以原告為處分對象所為沒入處分並無
        不當。
      7.查被告93年11月8日經授水字第09320228873號處分書，
        附記欄第四項係撤銷被告93年8月5日經授水字第093202
        28710號處分書處分主文第3項沒入處分，並無原告所稱
        撤銷前開經授水字第 09320228710號處分書之罰鍰處分
        ，原告顯有誤解。
      8.綜上所陳，本案基於維護河川正常機能及河防安全之河
        川管理需要，依法所作處分及訴願決定，並無違誤，原
        告主張為無理由，請判決如被告之聲明。
    理  由
一、本件被告代表人原為何美玥，訴訟中變更為乙○○，業據被
    告新任代表人提出承受訴訟狀聲明承受訴訟，核無不合，應
    予准許。
二、按水利法第78條之1第3款規定，河川區域內採取或堆置土石
    應經許可始得為之，其有違反者，應依同法第92條之2第7款
    規定，處新台幣100萬元以上500萬元以下罰鍰；又依同法第
    93條之5規定，違反第78條之1情形者，主管機關得沒入行為
    人使用之設施或機具，並得公告拍賣之。
三、本件被告機關以原告未經許可駕駛砂石車於苗栗縣公館鄉○
    ○○段713地號後龍溪河川區域內採取土石，違反水利法第
    78條之1第3款規定，依同法第93條之5規定，以93年11月8日
    經授水字第09320228873號處分書沒入原告使用之Hino 21T
    米白色大卡車（無車號）1部，原告不服，提起訴願遭決定
    駁回，循序起訴意旨略以：原告因受僱於盧聰業即高上企業
    社代表人，並依所交付之交通部公路總局東西向快速公路中
    區工程處第二工務段93年4月13日快中二字第0930001069 號
    函之旨意工作，將位於河川行水區內之土石均按規定攤平，
    及剩餘土石方便道因汛期前按老闆盧聰業之指示清除便道，
    並運至經許可堆置之廢棄嘉承攪拌堆置場內堆置，以利工程
    之回填，因該土石數量不多僅供回填之用，已遭雨水沖平；
    又原告提出盧聰業交付之交通部公路總局東西向快速公路中
    區工程處第二工務段93年4月13日快中二字第0930001 069
    號函施工，足以證明原告應無過失，依司法院大法官會議第
    275號解釋可免受罰；該機具大卡車亦非原告所有僅向他人
    租用，再依被告水利署沒入設施或機具作業要點第6條規定
    ，原告無故意或重大過失，得廢止其扣留或沒入機具之處分
    ，發還原告；又被告已撤銷100 萬元之罰鍰處分，原告既不
    必受罰鍰處分，被告據以沒入原告向他人承租之卡車機具，
    顯有認事用法不當之疏失；又原告所涉刑事責任，亦據臺灣
    苗栗地方法院檢察署檢察官偵查結果為不起訴處分，自不應
    再處罰原告云云。
四、查訴外人盧聰業雇用訴外人彭宏成駕駛挖土機於苗栗縣後龍
    溪汶水段河川區域內之系爭工程地點所經之施工便道（亦在
    行水區內）未經許可採取土石，採取數量約540 立方公尺（
    長度、寬度及深度各為30公尺、6 公尺及3 公尺），裝載至
    林快茂、鍾昶永及原告所駕駛之砂石車上，運至河川區域外
    之嘉承攪拌堆置場內堆置，為苗栗縣警察局大湖分局員警於
    93年6 月22日查獲，並通知被告水利署第二河川局巡防人員
    前往現場會勘各情，有苗栗縣警察局大湖分局偵訊筆錄、刑
    事案件報告書、取締紀錄、位置圖、河川圖籍、現場照片及
    「92年後龍溪河排～汶水段河川公地施設運輸便道計畫書」
    等附原處分卷可稽；是被告以原告違反水利法第78條之1 第
    3 款，依同法第93條之5 規定，沒入系爭大卡車1 部，洵屬
    有據。
五、原告主張受僱於盧聰業即高上企業社代表人，依其所交付之
    交通部公路總局東西向快速公路中區工程處第二工務段93
    年4月13日快中二字第0930001069號函旨工作，將位於河川
    行水區內之土石攤平並依盧聰業指示清除便道，並運至嘉承
    攪拌堆置場內堆置，以供回填，並無過失云云；並提出交通
    部公路總局東西向快速公路中區工程處第二工務段93年4 月
    13日快中二字第0930001069號函為證；原告聲請之證人黃單
    工程行負責人李信德，則到庭證稱：伊係經營怪手，因高上
    企業社盧聰業，叫伊至工程附近處理有關作橋樑的柱子旁邊
    土石，伊即叫彭成宏、林快茂及原告至現場作業，盧聰業有
    拿一張公文，叫伊至工程附近處理有關作橋樑的柱子旁邊的
    土石，伊亦認為合法才去作業，都是聽盧聰業指揮作業的等
    語（見本院95年5月16日準備程序筆錄）；惟按「人民違反
    法律上之義務而應受行政罰之行為，法律無特別規定時，雖
    不以出於故意為必要，仍須以過失為其責任條件。但應受行
    政罰之行為，僅須違反禁止規定或作為義務，而不以發生損
    害或危險為其要件者，推定為有過失，於行為人不能舉證證
    明自己無過失時，即應受處罰。」司法院釋字第275號解釋
    甚明。茲查上揭交通部公路總局東西向快速公路中區工程處
    第二工務段93年4月13日快中二字第0930001069號函旨係載
    明：「有關東西向快速公路後龍汶線E310標（後續）工程剩
    餘土石方出土作業，位於河川行水區內之土石方均依規定就
    地攤平，另本工程因施工需要利用本工程之剩餘土石方施設
    之施工便道因汛期將至亦將於汛期前儘速清除，茲檢附位置
    圖乙份，惠請查照。」有該函附原處分及本院卷可稽；該函
    旨係說明位於河川行水區內之土石方均依規定就地攤平，利
    用東西向快速公路工程剩餘土方施設之施工便道因汛期將至
    亦將於汛期前儘速清除，並未同意得於原核准工程施工所經
    之施工便道（亦屬河川區域）採取河川土石，更未同意得將
    河川區域內之土石外運至河川區域外之堆置場所堆置；而原
    告既受僱於河川區域內工作，即應就僱主或他人交付攸關工
    作內容與合法性之相關機關函文，負有注意為正確解讀之義
    務；原告未經確認上開交通部公路總局東西向快速公路中區
    工程處第二工務段93年4月13日快中二字第0930001069號函
    旨內容，即受僱將系爭工程施工所經之施工便道（亦屬河川
    區域）上所採取之河川土石，外運至河川區域外之堆置場所
    堆置；顯有過失，原告主張伊受僱他人，依核准公文作業，
    並無過失云云，即非可採。原告訴訟中聲請本院至嘉承攪拌
    場履勘土石堆置之數量，核無必要。
六、至原告主張系爭遭沒入之車輛非其所有，僅向他人租用，再
    依被告水利署沒入設施或機具作業要點第6條規定，原告無
    故意或重大過失，得廢止其扣留或沒入機具之處分，發還原
    告云云；按行為人違反水利法第78條之1規定，依同法第93
    條之5規定，主管機關得沒入「行為人」使用之設施或機具
    ，並無使用之機具係他人所有即不得沒入之規定；況原告於
    本院準備程序中亦自承車輛為其所有，但並無車輛之資料，
    因當初購入，即無資料等情（見95年3月28日準備程序筆錄
    ）；又依被告所屬水利署沒入設施或機具作業要點第6條係
    規定：「依法扣留或沒入之設施或機具，如經查證非屬行為
    人所有，且經所有人提出於案發前已向警察機關報失或其他
    機關文件得以證明其無故意或重大過失，致將該等設施或機
    具交由行為人使用者，得廢止其扣留或沒入處分，返還該所
    有人並作成紀錄。…」系爭車輛既屬原告有所有，又無案發
    前已向警察機關報失或其他機關相關文件之證明，亦核與該
    規定未合。
七、原告另主張被告已撤銷100萬元之罰鍰處分，原告既不必受
    罰鍰處分，被告據以沒入系爭卡車機具，顯有認事用法不當
    之疏失云云；查被告以原告之行為已違反水利法第78條之1
    第3款規定，爰依同法第92條之2第7款及第93條之5規定，以
    93年8月5日經授水字第09320228710號處分書，處以罰鍰100
    萬元整並沒入使用之設施及機具，因上開沒入處分尚包含彭
    成宏等人使用之機具，被告業以93年11月8日經授水字第
    09320228873號處分書，沒入其使用之Hino 21噸米白色大卡
    車1部，並附記被告93年8月5日經授水字第09320228710號處
    分書處文主文第3項沒入處分撤銷，有被告93年11月8日經授
    水字第09320228873號處分書附原處分卷第12頁可稽；原告
    不服上開二處分乃分別提起訴願。案經行政院以94年2月15
    日院臺訴字第0940080176號訴願決定，關於罰鍰部分訴願駁
    回及其餘部分（即沒入處分部分），訴願不受理（參原處分
    卷第13至15頁之訴願決定書）及以94年4月20日院臺訴字第
    0940083601號訴願決定駁回（即93年11月8日沒入處分部分
    ）（附原處分卷第16至18頁）；是被告93年11月8日經授水
    字第09320228873號處分書，附記欄第四項係撤銷被告93年8
    月5日經授水字第09320228710號處分書處分主文第3項沒入
    處分，並無原告所稱撤銷前開經授水字第09320228710號處
    分書之罰鍰處分，原告主張，顯有誤解，尚非可採。
八、至原告主張本件所涉刑事責任，已據臺灣苗栗地方法院檢察
    署檢察官偵查結果為不起訴處分，自不應再處罰原告云云；
    惟查原告因本件事實所涉竊盜之刑事責任，經檢察官偵查終
    結，認罪嫌不足，為不起訴處分，固有臺灣苗栗地方法院檢
    察署93年度偵字第2446號不起訴處分書可稽，依該不起訴處
    分書中認定理由為彭成宏及原告、林快茂、鍾昶永等人僅係
    受僱盧聰業而於操作挖土機、駕駛砂石車…是否確知高秀國
    、盧聰業實係假藉合法施工非法盜採砂石，尚有可疑，…可
    能誤認係合法施作工程，亦難認渠等有違反水利法之故意等
    情；惟本件原告受僱於河川區域內工作，竟未經確認上開交
    通部公路總局東西向快速公路中區工程處第二工務段93年4
    月13日快中二字第0930001069號函旨內容，即受僱將系爭工
    程施工所經之施工便道（亦屬河川區域）上所採取之河川土
    石，外運至河川區域外之堆置場所堆置；顯有過失，違反水
    利法第78條之1 第3 款規定，彰彰明甚，已如前述，此係違
    反行政法上義務，而應受水利法第92條之2 第7 款規定之行
    政處罰，與其是否構成刑事犯罪無涉；要難執其所涉刑事犯
    罪業經不起訴處分，即謂不得再予以行政處罰。原告上揭主
    張，容有誤解。
九、綜上所述，原告起訴論旨，並非可採；被告基於維護河川正
    常機能及河防安全之河川管理需要，以原告違反水利法第78
    條之1第3款，依同法第93 條之5規定，沒入系爭大卡車1部
    ，並無違誤，訴願決定遞予維持，亦無不合，原告起訴請求
    撤銷原處分及訴願決定，為無理由，應予駁回。
十、兩造其餘主張陳述，於判決結果不生影響，無庸一一論列，
    併予敘明。
據上論結，本件原告之訴為無理由，爰依行政訴訟法第98條第3項
前段，判決如主文。
中    華    民    國    95    年    6    月    29    日
                  第六庭審判長法  官   黃清光
                              法  官   曹瑞卿
                              法  官   許瑞助
上為正本係照原本作成。
如不服本判決，應於送達後20日內，向本院提出上訴狀並表明上
訴理由，如於本判決宣示後送達前提起上訴者，應於判決送達後
20日內補提上訴理由書（須按他造人數附繕本）。
中    華    民    國    95    年    6    月    29    日
                              書記官   吳芳靜


司法院資訊處製作；財團法人民間司法改革基金會備份。
